【裁判字號】    97,重訴,46
【裁判日期】    990209
【裁判案由】    侵權行為損害賠償
【裁判全文】
臺灣高等法院民事判決                  97年度重訴字第46號
原      告  甲○○
訴訟代理人  施怡君    律師
            丙○○
被      告  安泰證券投資信託股份有限公司
法定代理人  戊○○
訴訟代理人  連元龍    律師
            盧偉銘    律師
訴訟代理人  鄭智陽    律師
複 代 理人  蔡琇媛    律師
上列當事人間侵權行為損害賠償事件，原告提起刑事附帶民事訴
訟，經本院刑事庭裁定移送前來，本院於中華民國99 年1月26日
言詞辯論終結，判決如下：
    主  文
原告之訴及假執行之聲請均駁回。
訴訟費用由原告負擔。
    事  實
壹、程序方面：按訴狀送達後，原告不得將原訴變更或追加他訴
    ，但擴張或減縮應受判決事項之聲明者，不在此限。民事訴
    訟法第255條第1項第3 款定有明文。原告提起刑事附帶民事
    訴訟，原請求被告應給付新台幣（下同）134,078,193 元，
    嗣本院刑事庭裁定移送民事庭，減縮其訴之聲明，請求被告
    給付18,799,828元。核與前開規定相符，應予准許。
貳、實體方面：
一、原告起訴主張：訴外人丁○○於任職被告公司前身荷銀證券
    投資信託股份有限公司（下稱荷銀投信）期間，以荷銀投信
    交易部經理之身分，聯繫邀約原告至臺北市○○路89號6 樓
    荷銀投信辦公室，丁○○告知原告，荷銀投信之股票交易量
    龐大，與各上市、櫃公司大股東關係良好，有很好的股票標
    的及價格，常有洽特定人購買之低價優質股票，可供客戶投
    資，轉賣後即可短期獲利，值得購買投資，並得代為操作，
    因而極力邀約原告加入購買。由於原告與丁○○洽談地點在
    荷銀投信辦公大樓，加以丁○○出示其荷銀投信名片，原告
    在確認丁○○確為荷銀投信交易部經理後，遂認為丁○○係
    受荷銀投信指派與原告洽談股票投資細節之人，因而陷於錯
    誤，加入投資。原告加入投資後不久，即依丁○○指示分別
    於如附表所示時間，陸續以如附表所示匯款銀行將如附表所
    示款項匯至丁○○向安泰商業銀行股份有限公司（下稱安泰
    銀行）世貿分行申請開立之帳號00000000000000號活期存款
    帳戶或帳號00000000000000號支票存款帳戶、向遠東商業銀
    行股份有限公司（下稱遠東銀行）申請開立之帳號00000000
    000000號、0000000000000號、00000000000000 號帳戶內（
    原告所使用之匯款銀行、時間、金額詳如附表所示），進行
    丁○○所謂之股票投資，嗣後丁○○並以荷銀投信之網址（
    ABNAMRO ）發出電子郵件確認。詎丁○○並未將原告所匯之
    鉅額款項進行股票投資，渠所稱荷銀投信提供低價優質標的
    供客戶投資僅係詐騙手法。丁○○因上開詐欺犯行經原法院
    以96年度重易字第1號、本院97年度上易字第290號刑事判決
    判處有期徒刑10年確定在案。被告為丁○○之僱用人，丁○
    ○上開犯行客觀上與其執行之職務範圍有關，不法侵害原告
    權利，致原告受有18,799,828元之損害，被告顯未盡其監督
    與管理之責，依法應與丁○○負連帶損害賠償責任等情。爰
    依民法第184條、第188條規定，求為命：(一)被告應給付原告
    18,799,828元，及自起訴狀繕本送達翌日起至清償日止按年
    息5%計算之利息；(二)願供擔保，請准宣告假執行。
二、被告則以：被告之業務範圍包含證券投資信託基金（下稱基
    金）、受益憑證之募集與發行及基金之管理等。被告並非證
    券商，營業項目並不包括股票之承銷、仲介或受託買賣，更
    不包括公關股票之仲介或買賣，故丁○○所得執行職務之範
    圍，自不包括公關股票之仲介買賣在內。丁○○受原告委託
    仲介買賣股票，自屬其個人私下行為，不因其犯罪地點與時
    間是否在荷銀投信之營業場所及營業時間內而有異。原告為
    專業投資人，其除知悉股票仲介交易並非證券投資信託事業
    之業務外，更自始明瞭交易對象為丁○○而非荷銀投信、交
    易標的為金控公司股票而非荷銀投信之基金產品，自無陷於
    錯誤之可能。是以，丁○○為原告仲介購買股票之行為，自
    始並不具備執行職務之外觀，客觀上亦與執行職務無關，且
    被告對丁○○之選任、監督並無過失。縱認被告應負賠償責
    任，惟原告就損害之發生具有重大過失，依民法第217 條規
    定應予減輕或免除等語，資以抗辯。並答辯聲明：(一)原告之
    訴駁回。(二)如受不利判決，願供擔保請准宣告免為假執行。
三、原告主張丁○○於任職被告公司前身荷銀投信期間，邀約原
    告參與買賣股票，由其代為操作，原告於95 年7月31日起至
    同年10月5 日止，依丁○○指示分別於如附表所示時間，陸
    續由如附表所示匯款銀行將如附表所示款項匯至丁○○在安
    泰銀行世貿分行帳號00000000000000號活期存款帳戶或帳號
    00000000000000號支票存款帳戶、及在遠東銀行帳號000000
    00000000號、0000000000000號、00000000000000 號帳戶內
    ，匯款之銀行、時間、金額詳如附表所示，惟丁○○並未將
    原告所匯之鉅額款項進行股票投資，其因詐欺犯行經原法院
    以96年度重易字第1號、本院97年度上易字第290號刑事判決
    判處有期徒刑10年確定之事實，業據提出國內匯款申請書、
    匯款回條聯多紙、本院97年度上易字第290號刑事判決為證(
    見本院卷一第115、117、122、126、130、133、136、139、
    141、145、149、151、156、158、161、165、167、170、17
    2、176、179、181、183頁、第3-30頁)，且為被告所不爭執
    ，原告此部分之主張，堪信為真實。原告又主張被告為丁○
    ○之僱用人，丁○○上開詐欺犯行客觀上與其執行之職務範
    圍有關，不法侵害原告權利，致原告受有18,799,828元之損
    害，被告顯未盡其監督與管理之責，依法應與丁○○負連帶
    損害賠償責任等語，被告則以前情置辯。是以，本件所應審
    酌者厥為被告就丁○○詐欺原告之不法行為，應否負僱用人
    連帶損害賠償責任？茲論述於下。
四、原告主張丁○○以荷銀證券交易部經理身分，公然於上班時
    間邀約原告至荷銀證券會議室洽談特定人交易，復於上班時
    間前往原告處與原告洽談，並告知其係因業務關係可以優惠
    價格取得股票，更於上班時間以荷銀證券電子郵件告知投資
    標的及確定投資金額，另以荷銀證券信封裝封合約交付原告
    ，丁○○在與原告進行交易之過程中，均係以荷銀證券之名
    義、職務及資源為交易之執行，故楊女之行為確實具備執行
    荷銀證券職務之外觀，原告亦因此始終認為自己係與荷銀證
    券進行特定人交易等語，被告則抗辯被告之業務範圍不包括
    股票之承銷、仲介或受託買賣，丁○○受原告委託仲介買賣
    股票，自屬其個人私下行為，不因其犯罪地點與時間是否在
    荷銀投信之營業場所及營業時間內而有異。原告為專業投資
    人，其除知悉股票仲介交易並非證券投資信託事業之業務外
    ，更自始明瞭交易對象為丁○○而非荷銀投信、交易標的為
    金控公司股票而非荷銀投信之基金產品。是以，丁○○為原
    告仲介購買股票之行為，自始並不具備執行職務之外觀，客
    觀上亦與執行職務無關。經查：
  (一)按受僱人因執行職務，不法侵害他人之權利者，由僱用人與
    行為人連帶負損害賠償責任。民法第188條第1項前段固有明
    文。惟所謂受僱人因執行職務不法侵害他人之權利，不僅指
    受僱人因執行其所受命令，或委託之職務自體，或執行該職
    務所必要之行為，而不法侵害他人之權利者而言，即受僱人
    之行為，在客觀上足認為與其執行職務有關，而不法侵害他
    人之權利者，就令其為自己利益所為亦應包括在內（最高法
    院42年台上字第1224號判例要旨參照）。準此，受僱人之不
    法行為，客觀上須足認與其執行職務有關，倘係受僱人個人
    之犯罪行為而與執行職務無關，即與該條規定之要件不合，
    殊無因受僱人濫用職務或利用職務上之機會及與執行職務之
    時間或處所有密切關係之行為，其外觀認與執行職務有關，
    不法侵害他人之權利，即遽認僱用人應與該受僱人負連帶賠
    償責任。
  (二)次按證券投資信託及顧問法第3條第2項規定：「證券投資信
    託事業經營之業務種類如下：一、證券投資信託業務。二、
    全權委託投資業務。三、其他經主管機關核准之有關業務。
    」，而行政院金融監督管理委員會並未開放證券投資信託事
    業經營證券業務，故證券投資信託事業不得為有價證券買賣
    之居間、代理仲介業務，或為有價證券之承銷業務，此有行
    政院金融監督管理委員會證券期貨局98 年10月8日證期(投)
    字第0980050520 號函在卷可稽(見本院卷三第4-6頁)。且依
    證人乙○○即曾任職於荷銀證券交易部經理亦到庭結證稱：
    「荷銀投信是基金公司，不能從事個人股票買賣。」等語（
    見本院卷三第27頁背面），核與丁○○於本院所陳稱：「荷
    銀是賣基金給投資人，荷銀不能與個人買賣股票」之情相符
    （見本院卷二第191 頁），足徵被告之業務不包括股票之買
    賣。從而，被告抗辯丁○○與原告之股票交易行為與荷銀投
    信之業務無關，應可採信。
  (三)丁○○雖於本院自陳：在與原告的交易過程中，有利用荷銀
    公司的職位即利用荷銀交易部的經理，取信於甲○○，亦有
    用公司的電腦傳電子郵件、用傳真機傳真，也有請原告在上
    班時間，到我辦公室洽談交易等語(見本院卷二第171頁)；
    惟丁○○同時亦陳稱：「股票買賣契約是我個人與甲○○簽
    訂，因為是我個人和甲○○的交易，應何先生要求要找第三
    人擔任保證人，我才找我母親楊曾美容擔任保證人，我直接
    簽上我母親的名字，未經我母親同意。」、「以我的立場，
    我是個人與他交易，至於他是怎麼想，我不知道。」、「問
    ：是否有如甲○○所稱，因為可能涉及內線交易，公司不要
    涉入，所以以被告的名義訂約，而不以荷銀的名義訂約？答
    ：我沒有這樣告知甲○○，兩造間的往來，是我個人的名義
    ，不代表公司。」等情(見本院卷二第171頁)。經查：
  1.原告於96年2月14日在調查局台北市調查處陳稱：「95年7月
    31日丁○○打電話告訴我她有上市公司『新光金』之股票可
    以低價賣給我，經我查當時成交價超過丁○○出售給我的價
    格，在有價差的情況下，我同意向其購買，詳細金額、股票
    數量和匯出入的相關資料，因為我和她進行股票買賣交易都
    會簽訂股票買賣契約書…經我查證她先生陳昌志、小叔陳昌
    益、公公均任職於財金界，家世很好，故丁○○向我表示她
    和券商和上市公司大股票都很熟，可以取得很好價錢的股票
    時，我才相信。」等語（見本院卷一第110 頁），由原告之
    陳述可知，其與丁○○交易之初，自始即知悉係與丁○○個
    人為交易。
  2.原告與丁○○交易之每筆股票買賣均簽訂股票委託買賣合約
    書（下稱系爭合約書），此有系爭合約書在卷可稽（見本院
    卷一第114-184 頁），觀之系爭合約書上之記載，立合約書
    人均為原告與丁○○，丁○○之連帶保證人為楊曾美容；原
    告所購買股票之資金均匯入丁○○之帳戶等情，可知倘原告
    認其股票交易對象為荷銀投信，則原告在與丁○○交易前，
    並無庸就其身家背景詳為調查，復要求丁○○提出第三人為
    連帶保證人，更無理由將買賣股票價款匯入丁○○個人帳戶
    。原告雖主張丁○○告之因為可能涉及內線交易，公司不要
    涉入，所以以丁○○之個人名義訂約，而不以荷銀投信名義
    訂約云云，惟為丁○○否認，丁○○並稱渠等間往來，係以
    其個人的名義，不代表荷銀投信，已如前述，是原告此一主
    張，與事實不符，尚無可採。
  3.依證人即曾任荷銀投信交易部經理乙○○到庭結證稱：「交
    易部主管職責範圍，主要是為投信基金做買賣，具體的狀況
    是，投信公司基金經理人根據其個人判斷作投資的決策，交
    易部的人根據基金經理人的指示向證券商下單作買賣的動作
    。」、「交易部經理負責管理交易部的人，執行基金經理人
    的指示完成交易，與證券商對帳，將成交資料輸入電腦，基
    金結帳，結帳之後才有基金的淨值出來。」、「一般人會與
    投信公司交易一定是要買賣基金，而不會是買賣股票」之證
    詞（見本院卷三第26-27 頁），可知丁○○之職務並不包括
    與個人進行有價證券之交易，即交易往來對象自始並不包括
    任何個人，故丁○○之行為並非利用交易室經理職務所給予
    之機會，亦無執行職務之外觀。系爭交易標的全部都是上市
    櫃公司之股票，此為兩造所不爭執（見本院卷三第2 頁背面
    ），然一般投資人皆知悉買賣上市櫃公司之股票須透過證券
    商為之，而非透過投信公司。故被告抗辯本件交易並不具備
    執行職務之外觀，原告不可能誤認其係與荷銀投信進行股票
    交易一節，應可信為真實。
  4.原告同時擔任荃榮電子股份有限公司（下稱荃榮電子公司）
    、荃盛投資股份有限公司(下稱荃盛投資公司)之董事長，此
    有公司及分公司基本資料查詢明細在卷可考（見本院卷二第
    229-230頁），其中荃榮電子公司於91 年間股票辦理公開發
    行，並以台証綜合證券股份有限公司作為股務代理機構，亦
    有荃榮電子公司公開說明書、91年年報可按（見本院卷三第
    50-62 頁）。而荃盛投資公司之營業項目為有價證券之投資
   （見本院卷二第231頁），再依臺灣證券集中保管結算所股份
    有限公司98 年9月21日保結他字第0980078831號函、臺灣證
    券交易所股份有限公司98 年9月18日臺證密字第0980023153
    號函所提供之資料顯示，原告、荃榮電子公司、荃盛投資公
    司自91年1月起即從事股票買賣，交易次數頻繁，金額頗鉅(
    見本院卷二第212-317頁)，足堪認原告有豐富之投資經驗；
    且原告因股票投資、股票公開發行相關業務，勢必與證券商
    有經常性之往來，應對證券交易市場以及股票交易流程相當
    瞭解，是原告主張其誤認出售股票是荷銀投信之業務而非證
    券商之業務，丁○○係受荷銀投信指派與原告洽談股票投資
    細節之人，因而陷於錯誤，加入投資，自無可採。
  (四)綜上，荷信投銀之業務範圍既不包括股票之受託買賣，丁○
    ○邀約原告並受其委託仲介買賣股票，客觀上核與丁○○擔
    任荷銀投信交易部經理之職務無關，自屬其個人私下行為；
    又以原告擔任股票公開發行之電子公司及從事有價證券買賣
    之投資公司之負責人，暨多年之投資金融背景，自始即應知
    悉其交易對象為丁○○個人而非荷銀投信，其交易標的為上
    市、櫃公司之股票而非荷銀投信之基金產品，縱令丁○○利
    用與執行職務之時間或處所有密切關係之行為，而不法侵害
    原告之權利，亦難遽認原告之僱用人應與原告負連帶賠償責
    任。被告抗辯本件應無民法第188條第1項前段之適用，應可
    採信。
五、原告又主張丁○○發送荷銀投信之名片給原告、使用荷銀投
    信會議室進行會議、以荷銀投信之電子信箱與原告進行購買
    標的、金額與張數、匯回款項之確認、使用荷銀投信之信封
    裝封系爭合約書、利用上班時間為不法行為，未見荷銀投信
    對丁○○之行為作監督或制止，致丁○○長期以荷銀投信之
    名義為詐騙，且丁○○任職於荷銀投信期間所詐騙之金額佔
    全部詐騙金額之85% ，足見荷銀投信對丁○○確有監督不週
    之處云云，被告則抗辯其對丁○○之選任、監督並無過失等
    語。經查：
  (一)按損害賠償之債，以有損害之發生及有責任原因之事實，並
    二者之間，有相當因果關係為成立要件。至於相當因果關係
    之認定，應以行為人之行為所造成之客觀存在事實為觀察之
    基礎，倘就該客觀存在之事實，依吾人智識經驗判斷，通常
    均有發生同樣損害結果之可能者，始得謂行為人之行為與被
    害人所受損害間，具有相當因果關係。苟無此一行為，固不
    能發生此項損害；倘有此一行為，通常亦不致發生此種損害
    時，自無因果關係存在。（最高法院97年台上第1627號判決
    要旨參照）
  (二)丁○○於93 年5月任職荷銀投信交易部經理前，曾先後任職
    遠東大聯投資信託股份有限公司、寶來投資信託股份有限公
    司，惟其自90年間起即為詐騙之行為，丁○○雖使用荷銀投
    信之名片、會議室、電子信箱、信封等辦公室資源以取信於
    原告，然原告委託丁○○仲介買賣股票，自始即知悉其所交
    易之對象為丁○○個人而非荷銀投信公司，其所交易之買賣
    標的為上市櫃公司之股票，非屬荷銀投信之營業項目範圍，
    已如前述，核諸上開說明，原告因丁○○之詐騙而受有損害
    ，核與荷銀投信對丁○○之行為監督無關，二者間並無因果
    關係。原告主張荷銀投信對丁○○因有監督不週之處，致其
    受有損害，被告依民法第184條第1項規定應負損害賠償責任
    ，於法不合，不足採信。至原告主張丁○○任職於荷銀投信
    期間所詐騙之金額佔全部詐騙金額之85 %一節，因丁○○為
    避免詐欺之犯行東窗事發及食髓知味，乃持續以相同手法詐
    騙其他被害人，並用詐得之金錢彌補應支付之款項，是以越
    後期受害金額當然會越大，尚難僅憑受害金額之多寡即認荷
    銀投信對丁○○有何監督不週，是原告此部分之主張，亦不
    可採。
六、綜上所述，原告主張被告為丁○○之僱用人，丁○○所為詐
    欺之犯行，客觀上與其執行之職務範圍有關，不法侵害原告
    權利，被告顯未盡其監督與管理之責，依法應與丁○○負連
    帶損害賠償責任，為不可採；被告抗辯丁○○為原告仲介購
    買股票之行為，自始並不具備執行職務之外觀，客觀上亦與
    執行職務無關，且被告對丁○○之選任、監督並無過失等語
    ，為可採。從而，原告依民法第184條、第188條規定，請求
    被告應給付原告18,799,828元本息，為無理由，應予駁回；
    其假執行之聲請，亦失所附麗，應一併駁回。
七、因本案事證已臻明確，兩造其餘主張陳述及所提證據，均毋
    庸再予審酌，附此敘明。
八、據上論結，本件原告之訴為無理由，爰判決如主文。
中    華    民    國    99    年    2     月    9    日
                    民事第十三庭
                        審判長法  官  蕭艿菁
                              法  官  周舒雁
                              法  官  陳姿岑
正本係照原本作成。
如不服本判決，應於收受送達後20日內向本院提出上訴書狀，其
未表明上訴理由者，應於提出上訴後20日內向本院補提理由書狀
（均須按他造當事人之人數附繕本）上訴時應提出委任律師或具
有律師資格之人之委任狀；委任有律師資格者，另應附具律師資
格證書及釋明委任人與受任人有民事訴訟法第466條之1第1項但
書或第2項（詳附註）所定關係之釋明文書影本。
中    華    民    國    99    年    2     月    9     日
                              書記官  黃慶霽
附註：
民事訴訟法第466條之1（第1項、第2項）：
對於第二審判決上訴，上訴人應委任律師為訴訟代理人。但上訴
人或其他法定代理人具有律師資格者，不在此限。
上訴人之配偶、三親等內之血親、二親等內之姻親，或上訴人為
法認為適當者，亦得為第三審訴訟代理人。人、中央或地方機關
時，其所屬專任人員具有律師資格並經法院

司法院資訊處製作；財團法人民間司法改革基金會備份。
